【裁判字號】    98,上,1254
【裁判日期】    990427
【裁判案由】    返還定金
【裁判全文】
臺灣高等法院民事判決                  98年度上字第1254號
上  訴  人  辛○○
訴訟代理人  丁○○
            何乃隆律師
被上  訴人  戊○○
訴訟代理人  吳磺慶律師
被上  訴人  永慶房屋仲介股份有限公司
法定代理人  丙○○
訴訟代理人  林淑惠律師
被上  訴人  兆豐國際商業銀行股份有限公司
法定代理人  甲○○
訴訟代理人  己○○
上列當事人間返還定金事件，上訴人對於中華民國98年10月16日
臺灣士林地方法院98年度訴字第853號第一審判決提起上訴，本
院於99年4月13日言詞辯論終結，判決如下：
    主  文
上訴駁回。
第二審訴訟費用由上訴人負擔。
    事實及理由
一、上訴人主張：伊於民國97年4月9日經由被上訴人永慶房屋仲
    介股份有限公司（以下稱永慶房屋）仲介，與被上訴人戊○
    ○簽訂不動產買賣契約書（以下稱系爭買賣契約），以新臺
    幣（下同）2,268萬元購買其所有臺北市○○○路東方晶華D
    棟6樓房屋、地下2層19號停車位及其坐落土地之應有部分（
    以下稱系爭房地），伊於簽約時並交付面額226萬元支票之
    定金，存入戊○○於被上訴人兆豐國際商業銀行股份有限公
    司（以下稱兆豐銀行）所開設之價金履約保證專戶內。嗣因
    伊配偶丁○○任職之遠東航空股份有限公司（以下稱遠東航
    空公司）停止營運，致伊財務狀況發生困難，伊乃要求戊○
    ○暫允延期付款，詎戊○○僅同意延至97年8 月19日，並於
    同年月27日片面解除系爭買賣契約，沒收上開定金226萬元
    。然戊○○並未先定相當期限催告伊履約，其解除契約自不
    合法。又伊已於97年9 月10日及同年月15日分別催告戊○○
    於同年月15日及19日完成履約，均未獲置理，伊即於同年月
    23日以存證信函表示解除系爭契約，是伊自得請求返還上開
    定金。另永慶房屋及兆豐銀行係受伊委任居間仲介及保管上
    開定金，詎永慶房屋明知伊已急售同棟 3樓房屋，資金即將
    到位，竟勾結戊○○製造伊違約之假象，並領取、朋分上開
    定金，而兆豐銀行亦未經伊同意，任由戊○○提領上開定金
    ，渠等均違反受任人之注意義務，並侵害伊之權利，致伊受
    有226萬元之損害。再縱認伊有違約，戊○○沒收226萬元之
    違約金亦屬過高，應予酌減等情。爰依民法第259條、544條
    之規定及侵權行為法律關係，求為命被上訴人各給付伊226
    萬元，及法定遲延利息。其中一人為給付時，他人於清償範
    圍內同免責任之判決。原審為上訴人敗訴之判決，上訴人不
    服提起上訴。上訴聲明：(一)原判決廢棄。(二)被上訴人各應給
    付上訴人226萬元及自起訴狀繕本送達翌日起至清償日止，
    按年息5%計算利息。其中一人為給付時，他人於清償範圍內
    免為給付義務。
二、被上訴人則以：上訴人於系爭買賣契約簽訂後至97年8月10
    日備證用印之期間，有充裕時間準備資金，而遠東航空公司
    早於97年2月間即已爆發財務危機，上訴人仍於同年4月購買
    系爭房地，自不得以其夫丁○○之薪資問題作為違約之藉口
    。又上訴人雖於97年7月25日將其所有與系爭房地同棟之3樓
    房地賣出，惟該房地於96年10月14日委託永慶房屋銷售後，
    多有成交機會，卻因丁○○企圖賺取更多利潤，而未賣出，
    益見上訴人並非不能履約，卻故意違約。嗣戊○○於97年8
    月11日及同年月19日分別催告上訴人履約，惟上訴人仍未付
    款，戊○○乃於同年月28日以存證信函表示解除契約，並依
    系爭契約第11條第2 項之規定，沒收上訴人已繳價款，充作
    違約金，戊○○仍受有141萬6千元之損失，故本件違約金應
    屬相當，自無酌減之必要，係依約通知兆豐銀行將履約保證
    專戶內之226萬元，扣除仲介服務費88萬元後，餘款138萬元
    交付戊○○，並無違反委任契約或侵權行為之情事，而兆豐
    銀行則係依價金履約保證書第2條二(3)及第5條之約定履行保
    證責任，並無違反委任契約或侵權行為之情形等語，資為抗
    辯。並答辯聲明：上訴駁回。
三、查上訴人經被上訴人永慶房屋之仲介，於97年4月9日與被上
    訴人戊○○簽立系爭買賣契約，以總價2,268 萬元購買系爭
    房地，簽約時交付面額226萬元之支票為定金，存入戊○○
    於兆豐銀行所開設之價金履約保證專戶內。依系爭買賣契約
    第15條第6 項之約定，應於永慶房屋通知之次日，由上訴人
    支付備證用印款226萬元，買賣雙方並應備齊證件辦理用印
    手續。嗣永慶房屋通知上訴人及戊○○於97年8 月10日用印
    及支付備證用印款，上訴人未於該日付款，戊○○乃於同年
    8 月11日發函催告上訴人於同年月15日前支付備證用印款及
    完稅款，上訴人仍未給付，戊○○復於同年月16日發函催告
    上訴人於同年月19日前履行付款義務未果，戊○○乃於同年
    月27日發函解除系爭買賣契約，該函於翌日送達上訴人等事
    實，為兩造所不爭，復有買賣契約書、律師函、存證信函及
    回執等件附卷為證，堪信為真實。
四、上訴人主張，戊○○未定相當期限催告伊履約，其解除契約
    自不合法，伊已於97年 9月10日及同年月15日分別催告戊○
    ○於同年月15日及19日完成履約，惟均未獲置理，伊即於同
    年月23日表示解除系爭買賣契約，伊自得請求返還上開定金
    ，縱認伊有違約，戊○○沒收226萬元之違約金亦屬過高，
    應予酌減；永慶房屋勾結戊○○製造伊違約之假象，並領取
    、朋分上開定金，而兆豐銀行亦未經伊同意，任由戊○○提
    領上開定金，渠等均違反受任人之注意義務，並侵害伊之權
    利，應分別返還、賠償伊上開定金等情，為被上訴人所否認
    ，並以前揭情詞置辯。經查：
  (一)系爭買賣契約第11條第1項、第2項分別約定：「甲（即上訴
    人）乙（即戊○○）雙方其中之一方如未按本契約條款規定
    履行，即為違約，經他方催告通知後仍不履行時，他方得逕
    行解除本契約，…」、「甲方若有遲延給付之情形，如遲延
    交付證件、給付購屋款及繳納稅費等，應賠償乙方自應負之
    日起，按已給付買賣價款每日千分之一計算之違約金至甲方
    完全給付時為止。如甲方毀約不買或有其他違約情事時，乙
    方於解除本契約後得沒收甲方已給付之全部款項…」等語，
    是買賣任一方如未按契約條款履行，即屬違約，經他方催告
    後仍不履行時，他方即得逕行解除系爭買賣契約。本件買賣
    雙方應於永慶公司通知之次日，由上訴人支付備證用印款22
    6萬元，雙方並應備齊證件辦理用印手續，嗣永慶公司通知
    上訴人及戊○○於97年8 月10日用印及支付備證用印款，然
    上訴人並未付款，已如前述，則上訴人已有前開第11條第1
    項規定之違約情形，戊○○於同年月11日委託律師發函催告
    上訴人於同年月15日前支付備證用印款及完稅款，上訴人回
    函表示因簽約後家中發生財務問題，希望兩造擇期進行協商
    ，並未於8 月15日付款，乃上訴人所自承，並有存證信函可
    稽，戊○○再於同年月16日委託律師發函催告上訴人於同年
    8 月19日前履行付款義務，上訴人仍未履行，戊○○始於同
    年月27日委託律師發函解除系爭買賣契約，亦同前所述。是
    戊○○係在上訴人已違約之狀態下，二次催告上訴人履行未
    果，始解除系爭買賣契約。則自同年月12日上訴人收受第一
    次催告信函起，迄同年月28日其收受解除契約信函日止，期
    間有17日，參以系爭買賣契約早於97年4月9日即簽立，該備
    證用印款226萬元於斯時即已確定，且因係預售屋買賣，原
    係預定97年7 月30日給付，業經證人庚○○證述在卷（見本
    院卷第74頁背面），堪認給付此款項並非契約突發事項，戊
    ○○解約前，定期催告之前開期間尚屬合理，而上訴人既有
    未依契約所定期限履行繳款義務之違約情事，戊○○依系爭
    買賣契約第11條第1項之約定，2次發函催告上訴人限期履行
    未果後，於97年8月27日解除系爭買賣契約，並依第11條第2
    項約定，於解除契約後，沒收上訴人已給付之款項226萬元
    ，自屬合法有據。上訴人雖稱其僅為一時給付遲延，並非毀
    約不買，戊○○僅能依系爭契約第11條第2 項前段之約定，
    請求支付按買賣價款每日千分之一計算之違約金，而不得解
    除該契約云云。惟遲延給付價款既屬違約，已符合系爭買賣
    契約第11條第1 項所定催告解約之情形，上訴人主張，戊○
    ○僅能請求給付違約金而不得解除契約，顯與前開契約條款
    約定文義不符，自不可採。
  (二)上訴人次主張，其係因配偶任職之遠東航空公司於系爭買賣
    契約簽訂後無法發放員工薪資，致其財務狀況出現重大困難
    ，屬不可歸責於伊之事由云云，然此屬個人應自行承擔之風
    險，非遲延付款之不可歸責事由。另雖上訴人與戊○○於97
    年8 月19日在永慶公司協商，戊○○原同意上訴人延期付款
    至97年10月15日，惟要求應訂交屋期限未果，而不同意簽立
    協議書等情，已經證人庚○○、乙○○證述在卷，是其 2人
    既未達成協議，自難解免上訴人依系爭買賣契約約定之付款
    義務，上訴人主張，戊○○於協商過程未經催告逕行解約，
    其解約無效云云，亦無可採。系爭買賣契約既經戊○○於97
    年8 月27日發函合法解除，並於上訴人於翌日收受時發生效
    力，則系爭買賣契約即失其效力，上訴人主張，其於97年9
    月10日及同年月15日分別催告戊○○於同年月15日及19日完
    成履約未果，而解除系爭買賣契約云云，顯無可取。
  (三)按約定之違約金額過高者，法院得減至相當之數額，固為民
    法第252 條所明定，然此規定係賦與法院得依兩造所提出之
    事證資料，斟酌社會經濟狀況並平衡兩造利益而為妥適裁量
    、判斷之權限，非謂法院須依職權蒐集、調查有關當事人約
    定之違約金額是否有過高之事實，而因此排除債務人就違約
    金過高之利己事實，依辯論主義所應負之主張及舉證責任。
    況違約金之約定，為當事人契約自由、私法自治原則之體現
    ，雙方於訂約時，既已盱衡自己履約之意願、經濟能力、對
    方違約時自己所受損害之程度等主、客觀因素，本諸自由意
    識及平等地位自主決定，除非債務人主張並舉證約定之違約
    金額過高而顯失公平，法院得基於法律之規定，審酌該約定
    金額是否確有過高情事及應予如何核減至相當數額，以實現
    社會正義外，當事人均應同受該違約金約定之拘束，法院亦
    應予以尊重，始符契約約定之本旨。倘債務人於違約時，仍
    得任意指摘原約定之違約金額過高而要求核減，無異將債務
    人不履行契約之不利益歸由債權人分攤，不僅對債權人難謂
    為公平，抑且有礙交易安全及私法秩序之維護。上訴人雖主
    張，戊○○沒收伊已繳價金226萬元作為違約金顯屬過高，
    應予酌減云云。惟查，上訴人並未舉證證明前開違約金之約
    定有何過高之處，其主張本無可採。況本件戊○○於解除系
    爭買賣契約後，嗣於97年9 月13日另行出售系爭房地，其賣
    得價金為1,960 萬元，業據戊○○陳明在卷，並有不動產買
    賣合約書影本在卷可佐（見原審卷第74-81 頁），其轉售價
    差達308萬元，審酌本件違約金數額約占契約總價10%，並社
    會經濟狀況、上訴人前開違約情節等情後，認戊○○沒收上
    訴人已繳定金226萬元充作違約金，尚無過高之情事。
  (四)又上訴人與戊○○所簽訂之價金履約保證書第2條第2項第3
    款及第 5條分別約定：「買賣標的物產權移轉前，買方若未
    能履行支付價金之義務，經合法程序催告及解除契約確定後
    ，本行即將買方依買賣契約書約定給付方式已付價金中一約
    應沒收之部分轉交賣方。」、「第 2條有關本行保證責任之
    履行，悉依照永慶房屋仲介股份有限公司所認定之事實及書
    面通知為之。」等語，本件戊○○解除系爭買賣契約及沒收
    上訴人已繳定金226萬元作為違約金，尚屬合法，均如前所
    述，是永慶公司以書面通知兆豐銀行將履約保證專戶內上訴
    人所繳226萬元，於扣除服務費88萬元後，餘款138萬元轉交
    戊○○，其 2人對上訴人並無違反委任契約或侵權行為之情
    事。上訴人主張依民法第544條、第184條第1 項前段請求永
    慶公司及兆豐銀行負損害賠償責任，亦非可取。
五、綜上所述，上訴人主張於97年9 月23日以存證信函解除系爭
    買賣契約，戊○○應返還已繳定金，及永慶房屋及兆豐銀行
    任由戊○○提領上開定金，係違反受任人之注意義務，並構
    成侵權行為云云，均不可採。從而，上訴人本於民法第259
    條請求戊○○、本於民法第544條、第184條第1 項前段請求
    永慶公司及兆豐銀行各給付226萬元及自起訴狀繕本送達翌
    日起至清償日止，按年息5%計算利息，洵屬無據，不應准許
    。是則原審為上訴人敗訴之判決，於法並無不合。上訴意旨
    指摘原判決不當，聲明廢棄改判，非有理由，應予駁回。
六、兩造其餘攻擊防禦及未經援用之證據本院審酌後，認與本判
    決之論斷不生影響，爰不一一論駁，併此敘明。
七、據上論結，本件上訴為無理由。依民事訴訟法第449條第1項
    、第78條，判決如主文。
中    華    民    國    99    年    4     月    27    日
                    民事第十一庭
                        審判長法  官  鄭雅萍
                              法  官  徐福晉
                              法  官  詹文馨
正本係照原本作成。
如不服本判決，應於收受送達後20日內向本院提出上訴書狀，其
未表明上訴理由者，應於提出上訴後20日內向本院補提理由書狀
（均須按他造當事人之人數附繕本）上訴時應提出委任律師或具
有律師資格之人之委任狀；委任有律師資格者，另應附具律師資
格證書及釋明委任人與受任人有民事訴訟法第466 條之1第1項但
書或第2項（詳附註）所定關係之釋明文書影本。
中    華    民    國    99    年    4     月    29    日
                              書記官  洪秋帆
附註：
民事訴訟法第466條之1（第1項、第2項）：
對於第二審判決上訴，上訴人應委任律師為訴訟代理人。但上訴
人或其他法定代理人具有律師資格者，不在此限。
上訴人之配偶、三親等內之血親、二親等內之姻親，或上訴人為
法人、中央或地方機關時，其所屬專任人員具有律師資格並經法
院認為適當者，亦得為第三審訴訟代理人。

司法院資訊處製作；財團法人民間司法改革基金會備份。
